【裁判字號】    92,上,756
【裁判日期】    921103
【裁判案由】    第三人異議之訴
【裁判全文】
臺灣高等法院民事判決                              九十二年度上字第七五六號
      上  訴  人  乙○○○
      兼  共  同
      訴訟代理人  甲○○
      被  上訴人  丙○○
      訴訟代理人  柏有為律師
右當事人間第三人異議之訴事件，上訴人對於中華民國九十二年七月二日台灣台北地
方法院九十一年度訴字第六五三四號第一審判決提起上訴，本院於中華民國九十二年
十月二十日言詞辯論終結，茲判決如左：
      主      文
原判決廢棄。
原法院九十一年度執全字第二七一○號強制執行事件，就如附表所示土地所為之強制
執行程序，應予撤銷。
第一、二審訴訟費用由被上訴人負擔。
      事      實
甲、上訴人方面：
一、聲明：如主文第一、二項所示。
二、陳述：除與原判決記載相同者外，補稱略以：
  (一)上訴人對於系爭土地所有權權源之主張始終是本於民法第七百五十九條因繼承於
    登記前以取得所有權之法律規定，從未以和解筆錄所載關於「土地所有權移轉登
    記」而主張所有權。按「繼承一開始，被繼承人財產上一切權利義務即為繼承人
    所承受，而毋須為繼承之意思表示」（最高法院五十三年度台上字第五九二號判
    例），財產權因繼承取得者，係基於法律之規定，而不是基於法律行為，因此無
    須任何請求或和解，也無須什麼形成判決，更無須以不動產物權是否完成登記為
    要件（最高法院四十年台上字第一００一號判例）。系爭土地為被繼承人李良秀
    遺產之一部分，上訴人縱未辦理所有權繼承之移轉登記，亦僅不得處分之效力而
    已，無礙於上訴人對於因繼承於登記前取得系爭土地所有權之合法權利。
  (二)執行債務人李芳鈞繼承系爭土地所有權，主要出於詐欺，經上訴人發現後不久即
    依法向李芳鈞為撤銷其繼承之意思表示，則其行為自始無效，李芳鈞之繼承行為
    既為自始無效，則上訴人就系爭土地所有權因繼承於登記前即以取得之事實，即
    自始存在。
三、證據：除援用第一審所提立證方法外，補提：逾期未辦繼承登記土地或建物通知
    單為證。
乙、被上訴人方面：
一、聲明：上訴駁回。
二、陳述：除與原判決記載相同者外，補稱略以：
  (一)上訴人於原審確實主張伊等對於李芳鈞侵害公同共有權訴請排除，嗣經雙方於原
    審法院和解成立，李芳鈞願將如附表所示土地所有權移轉登記與上訴人，顯係據
    此為排除強制執行程序之權利，卻於本院改稱係本於民法第七百五十九條之規定
    以排除強制執行，顯已變更訴訟標的法律關係，被上訴人不予同意其變更。
  (二)上訴人雖曾於九十一年十月三十一日與李芳鈞成立和解，但上訴人依和解筆錄僅
    取得系爭不動產所有權移轉登記請求權，該請求權性質上為債權，在未辦理所有
    權移轉登記前，上訴人尚未取得所有權，上訴人既非系爭不動產之所有權人，伊
    等主張本於所有權人之地位排除被上訴人之強制執行，並無理由。
  (三)上訴人僅提出
    實，況依中壢市戶政事務所之
    登記為本生父母，亦可見上訴人所稱出養事實並不實在。
  (四)依土地法第四十三條所為登記有絕對之效力，被上訴人既為善意第三人，信賴系
    爭土地登記為李芳鈞所有而為假扣押之執行，縱認上訴人與李芳鈞間就系爭土地
    得主張為真正之所有權人，但亦不得對抗善意信賴登記之被上訴人。
  (五)上訴人曾視李芳鈞為系爭不動產中新店市○○段四城小段二二二之二、二二三之
    二號兩筆土地之所有人，共同向第三人提起拆屋還地之訴，經本院判決確定，依
    誠信原則，上訴人自不得於本件訴訟，就土地所有權之歸屬，為相反之主張。
三、證據：援用第一審所提立證方法。
丙、本院依職權函調李芳鈞與李金蓮間收養
      理      由
一、上訴人於原審起訴時主張，坐落台北縣新店市○○段四城小段二二二之一、二二
    二之五、二二一之二、二○四之一、二○四之三、二○四之四、二二三之二、二
    ○三之一號土地，原係上訴人之被繼承人李良秀所有，李良秀於民國七十一年三
    月二十七日逝世，上訴人依法繼承而取得前該土地之公同共有權利。而訴外人李
    芳鈞雖為李良秀之三子，但於李良秀逝世前之七十一年一月十八日，經另訴外人
    李金蓮收養，其對李良秀之遺產已無繼承權，詎李芳鈞竟隱瞞被收養之事實，而
    持被收養前之
    有部分各四分之一（如附表所示，下稱系爭土地）。因當時協議遺產分割，上訴
    人乙○○○對此部分遺產亦未參與分割繼承，李芳鈞顯已侵害上訴人依法取得系
    爭土地之公同共有權利，前經上訴人訴請排除侵害，雙方已成立訴訟上之和解，
    李芳鈞同意將其以繼承為原因所有取得之系爭土地移轉登記予上訴人，可見登記
    李芳鈞名義所有之系爭土地，為上訴人所公同共有，為此本於為系爭土地所有權
    人之地位，提起本件訴訟，以排除強制執行之執行。嗣於上訴本院後，僅重申伊
    等因繼承而當然取得系爭土地之所有權，並本於所有權而提起第三人異議，經核
    尚無變更訴訟標的法律關係之情事，被上訴人抗辯上訴人原係以和解筆錄為取得
    所有權之基礎而據為排除強制執行程序，於本院改稱係本於民法第七百五十九條
    之規定以排除強制執行，而有變更訴訟標的，伊不予同意云云，尚有誤會，應先
    說明。
二、上訴人主張：如附表所示之系爭土地原係上訴人之被繼承人李良秀所有，李良秀
    於七十一年三月二十七日去世，由上訴人依法繼承並取得系爭土地公同共有權利
    ，李芳鈞雖為李良秀之三子，但於李良秀去世前之七十一年一月十八日，已經李
    金蓮收養為養子，對系爭土地並無繼承權，詎李芳鈞竟隱瞞被收養之事實，持被
    收養前之
    分之一，實已侵害上訴人之繼承而得之所有權，嗣經上訴人訴請排除侵害後，雙
    方成立訴訟上和解，李芳鈞同意將其以繼承為原因所有取得之系爭土地移轉登記
    予上訴人，可見上訴人為系爭土地之真正所有權人，乃原法院依被上訴人假扣押
    之聲請，誤認系爭土地為李芳鈞所有，而以該院九十一年度執全字第二七一○號
    執行程序予以查封，為此依強制執行法第十五條規定，提起第三人異議之訴，請
    求撤銷前開執行事件對上訴人所共有系爭土地之強制執行程序等語。
三、被上訴人則以：系爭土地為李芳鈞因繼承取得，李芳鈞於繼承時，並未經李金蓮
    收養，上訴人所提之
    。況縱令其經李金蓮收養屬實，亦因無收養之書面契約，不符法定收養要件而無
    效。且上訴人於李芳鈞被收養後仍與上訴人偕同辦理繼承登記，並協議管理李良
    秀之遺產，顯然已承認李芳鈞之繼承權，其於二十年後復主張李芳鈞侵害繼承權
    ，有悖誠信原則。又上訴人於系爭土地經查封後，再與李芳鈞成立訴訟上之和解
    取得系爭不動產之所有權，有礙執行之效果，對被上訴人不生效力等語，資為抗
    辯。
四、上訴人主張如附表所示之系爭土地原係上訴人之被繼承人李良秀所有，李良秀於
    七十一年三月二十七日去世後，上訴人與李芳鈞共同辦理繼承登記，系爭土地則
    以繼承為因登記為李芳鈞所有之事實，已據上訴人提出
    （見原審卷第八頁、第九至二四頁）為證，並為被上訴人所不爭執，可信實在。
    上訴人又主張李芳鈞早於上訴人之被繼承人李良秀死亡前之七十一年一月十八日
    ，即經訴外人李金蓮收養為養子，就系爭土地並無繼承權，詎李芳鈞竟隱瞞被收
    受養之事實，持被收養前之
    系爭土地之所有人，侵害上訴人之繼承而得之所有權，嗣經上訴人訴請排除侵害
    後，雙方成立訴訟上和解，李芳鈞同意將其以繼承為原因所有取得之系爭土地移
    轉登記予上訴人，可見上訴人為系爭土地之真正所有權人等情，但為被上訴人所
    否認，辯稱上訴人僅提出
    務所之
    事實。另依中壢市戶政事務所之
    仍登記為本生父母，亦可見上訴人所稱出養事實並不實在等語。經查，上訴人此
    部分主張，業據提出
    經原審向桃園縣平鎮市戶政事務所所函調李金蓮、李芳鈞二人之
    見原審卷第九六頁），其關於李芳鈞於民國七十一年一月十八日經李金蓮收養之
    記事部分，固未如其
    欄則塗去「寄居」、改為「養子」，並於塗改處經承辦人員加蓋印章。而中壢市
    戶政事務所之
    之平鎮鄉戶政事務所之
    態記事），故於該
    ，顯係遺漏所致，此觀諸本院嗣另依職權調取李芳鈞與李金蓮之收養登記資料，
    李芳鈞與李金蓮確於七十一年一月十八日訂有「收養書約」，並填具「收養登記
    申請書」向平鎮鄉戶政事務所辦理收養登記（見本院卷第六九、七十頁）；及依
    中壢市戶政事務所於七十二年四月二十六日中市籍字第○三三八二二號核發之戶
    養子」，親屬細別欄並記載「養母李金蓮」，自可明白。而李芳鈞係因李金蓮無
    子女，煩惱死後無人為其料理後事，伊為免其煩惱同意為其料理後事，而為李金
    蓮收養等情，並據李芳鈞於原審證述明確（見原審卷第一○二頁），是被上訴人
    所辯李芳鈞與李金蓮間無書面收養契約與收養之合意，無養親關係存在，自得為
    李良秀之繼承人云云，並不可採。
五、按繼承，因被繼承人死亡而開始，且繼承人自繼承開始時，除本法另有規定外，
    承受被繼承人財產上之一切權利、義務，民法第一千一百四十七條、第一千一百
    四十八條定有明文。又不動產物權，依法律行為而取得設定、喪失、及變更者，
    非經登記，不生效力，民法第七百五十八條固有明文，惟因繼承而取得不動產物
    權，係依法律行為以外之事由所生不動產物權之變動，不受民法第七百五十八條
    所定須經登記始生效力之限制，有最高法院著有四十年台上字第一○○一號判例
    可資參照。經查，系爭土地原為被繼承人李良秀所留遺產，李芳鈞雖係自李良秀
    所生，但已於李良秀死亡時繼承開始之七十一年一月十八日經李金蓮收養為養子
    ，其對李良秀所留之系爭遺產，自無繼承之權，是就其他諸如上訴人等繼承人而
    言，要不因李芳鈞以繼承為原因，登記為系爭土地之所有人，致使伊等因繼承開
    始而取得之所有權因而變動或喪失。是上訴人主張伊等為系爭土地之真正所有權
    人自無不合。被上訴人雖辯稱伊係善意信賴依土地法所為登記，縱認上訴人得主
    張為真正之所有權人，亦不得對抗善意信賴登記之被上訴人等語。但按土地法第
    四十三條所謂登記有絕對效力，係為保護因信賴登記取得不動產權利之第三人而
    於登記名義人自仍得主張之。是不動產所有權之登記，在第三人尚未信賴該登記
    而取得權利新登記前，並不能據以排斥真正之權利人，如該登記原因有無效或撤
    銷之情形，真正所有人對於登記名義人仍得為民法第七百六十七條所有人之物上
    請求權之主張，最高法院八十八年度台上字第一一五一號判決即採此見解，可供
    參考。本件李芳鈞既無繼承權，雖以繼承為原因登記為系爭土地之所有人，但被
    上訴人尚未因該登記而取得不動產權利之新登記，自不得執此拒斥真正之權利人
    ，是被上訴人以係善意信賴土地登記應受保護為辯，並不可採。至被上訴人另辯
    ：上訴人自七十二年五月三十一日辦理繼承登記以來未有任何異議，且系爭土地
    中新店市○○段四城小段二○三－一號土地，曾由李芳鈞與上訴人甲○○及丁○
    ○○出面與土城加油站股份有限公司於八十八年、九十一年間簽訂土地租賃契約
    書及協議書，顯見李芳鈞對於上開土地出租等管理事宜仍參與。且就系爭不動產
    中新店市○○段四城小段二二二之二、二二三之二號兩筆土地，上訴人亦以李芳
    鈞所有權人，共同對第三人提起拆屋還地之訴，經本院判決確定在案，依誠信原
    則，上訴人自不得於本件訴訟，就土地所有權之歸屬，為相反之主張乙節。經查
    ，李芳鈞就系爭土地既無繼承權，於第三人善意信賴登記而取得不動產權利之前
    ，不得據以排斥上訴人為真正之權利人，已如前述，故不以李芳鈞於以繼承為原
    因辦理登記，且就系爭土地之出租或管理有實際參與而有所不同。又縱認李芳鈞
    就系爭二二二之二、二二三之二號土地曾與上訴人共同起訴，請求無權占有之第
    三人拆屋還地，但此或因李芳鈞依土地登記仍為共有人，於上訴人以全體所有人
    自居而起訴時，被認遺漏李芳鈞而予補正之舉，對上訴人而言，亦難認李芳鈞已
    因繼承而取得系爭土地之所有權，是上訴人於本件假扣押執行程序，以真正所有
    權人地位而排斥李芳鈞，自難認與誠信原則有違，被上訴人此部分所辯，亦不可
    採。
六、綜上所述，上訴人主張因繼承而為系爭土地之真正所有權人，李芳鈞於被繼承人
    李良秀死亡前已為訴外人李金蓮收養，非系爭土地之所有權人為可採。從而，上
    訴人本於所有人之地位，於執行程序終結前，依據強制執行法第十五條規定提起
    第三人異議之訴，請求撤銷原法院九十一年度執全字第二七一○號假扣押強制執
    行事件中，就上訴人所有之系爭土地所為之強制執行，為有理由，應予准許。原
    審為上訴人敗訴之判決，容有未合。上訴意旨指摘原判決不當，求予廢棄改判，
    為有理由，應由本院予以廢棄，並改判如主文第二項所示。至兩造其餘攻擊防禦
    方法，經核與本件勝負之判斷無涉，爰未一一審酌，附此說明。
七、據上論結，本件上訴為有理由，依民事訴訟法第四百五十條、第七十八條、第八
    十五條第一項本文，判決如主文。
中      華      民      國    九十二    年      十一    月      三      日
                                民事第七庭
                                    審判長法  官  張  耀  彩
                                          法  官  陳  玉  完
                                          法  官  王  仁  貴
正本係照原本作成。
如不服本判決，應於收受送達後二十日內向本院提出上訴書狀，其未表明上訴理由者
，應於提出上訴後二十日內向本院補提理由書狀（均須按他造當事人之人數附繕本）
上訴時應提出委任律師或具有律師資格之人之委任狀；委任有律師資格者，另應附具
律師資格證書及釋明委任人與受任人有民事訴訟法第四百六十六條之一第一項但書或
第二項（詳附註）所定關係之釋明文書影本。
中      華      民      國    九十二    年      十一    月      四      日
                                          書記官  鄭  兆  璋
附註：
民事訴訟法第四百六十六條之一（第一項、第二項）：
對於第二審判決上訴，上訴人應委任律師為訴訟代理人。但上訴人或其他法定代理人
具有律師資格者，不在此限。
上訴人之配偶、三親等內之血親、二親等內之姻親，或上訴人為法人、中央或地方機
關時，其所屬專任人員具有律師資格並經法院認為適當者，亦得為第三審訴訟代理人
。


司法院資訊處製作；財團法人民間司法改革基金會備份。
